【裁判字號】    92,訴,2448
【裁判日期】    950210
【裁判案由】    損害賠償
【裁判全文】
臺灣高雄地方法院民事判決              92年度訴字第2448號
原      告  行政院國軍退除役官兵輔導委員會高雄市榮民技術
            勞務中心
法定代理人  甲○○
訴訟代理人  李昌明律師
複代理人    湯阿根律師
被      告  昇機企業有限公司
法定代理人  丁○○
被      告  長資機械工業有限公司
法定代理人  丙○○
被      告  華根五金有限公司
法定代理人  戊○○
訴訟代理人  李玲玲律師
            何俊墩律師
上列當事人間請求損害賠償事件，經本院於中華民國95年1 月11
日言詞辯論終結，判決如下：
    主  文
被告應連帶給付原告新台幣柒拾萬貳仟貳佰玖拾捌元，及被告
華根五金有限公司自民國九十二年九月六日起，被告昇機企業有
限公司、長資機械工業有限公司自民國九十二年十一月十五日起
至清償日止，按年息百分之五計算之利息。
原告其餘之訴駁回。
訴訟費用由被告連帶負擔五分之四，餘由原告負擔。
本判決第一項於原告以新台幣貳拾肆萬元供擔保後，得假執行。
但被告華根五金有限公司如以新台幣柒拾萬貳仟貳佰玖拾捌元
為原告供擔保後免為假執行。
原告其餘假執行之聲請駁回。
    事實及理由
壹、程序部分：
    政府機關有相當獨立性者，只要非機關的內部單位，應均有
    當事人能力。查原告隸屬於行政院國軍退除役官邱輔導委員
    會（以下簡稱退輔會）下之獨立部門，有其官印及主任、會
    計等部門，為獨立編制，並頒發圖計大印，會計上自給自足
    ，此據原告提出退輔會83年5 月24日（83）輔人字第08753
    號函及其附件組織規程1 件及同會86年3 月17日（86）輔人
    字第03630 號函在卷可參，自具有相當的獨立性，應認有當
    事人能力，此核先敘明。
貳、實體部分：
一、被告昇機企業有限公司、長資機械工業有限公司經合法通知
    ，均未於言詞辯論期日到場，核無民事訴訟法第386 條各款
    所列情形，爰依原告之聲請，由其一造辯論而為判決。
二、原告起訴主張：被告華根五金有限公司（以下簡稱華根公司
    ）係原告因承攬台東八七二五部隊及花蓮四四一一部隊有關
    供電改壓電纜地下化工程時，於民國86年2 月3 日與原告簽
    立同工程「五金工具」之工程合約（以下簡稱原契約），約
    定依業主合約圖說完成承攬工程及材料的供應，並由被告長
    資機械工業有限公司（以下簡稱長資公司）及昇機企業有限
    公司（以下簡稱昇機公司）擔任連帶保證人。嗣被告華根公
    司因無法依系爭合約所訂期限完成所約定之義務，原告固於
    87年3 月9 日、11日通知被告履行，惟被告均不予置理，不
    得已於87年9 月29日將被告華根公司未依約履行部分，另與
    訴外人漢陽鑽探有限公司（以下簡稱漢陽公司）簽立「空軍
    五五六六部隊及六一三六部隊供電改壓電纜地下化工程搶修
    工具及五金材料等工程合約書」（以下簡稱後契約），完成
    被告華根公司未完成部分。因被告華根公司若能依原合約履
    行，原告扣除已付之工程款、墊借款及利息後，僅要再給付
    尾款2,058,102 元，卻因被告等未依約履行，致使原告為供
    應工程進度所需，而緊急以比價方式另行招商，致須多支出
    差額841,898 元予訴外人漢陽公司，因此受有損害。為此，
    基於債務不履行之法律關係，聲明請求：(一)被告應連帶給付
    原告841,898 元，暨自民國87年3 月13日起至清償日止，按
    年息5%計算之利息。(二)願供擔保，請准宣告假執行。
三、被告華根公司則以：原契約材料部分係買賣契約，施工部分
    為承攬契約，買賣標的物係五金工具，並非用於施工而係採
    買備用，且並未訂有完工期限，而係約定依業主規定期限內
    完成。本件係因原告承包之供電改壓電纜地下化工程進度落
    後，導致原契約之計價請款連帶受阻，伊公司均已依業主或
    原告之指示進度交貨，尚未交貨部分亦早已於87年1 月間將
    相關型錄送審，並無遲延給付的事實。在原告催請被告履行
    契約時，原告就伊公司已經交貨驗收者並未依合約約定完成
    全部之付款，且尚未交貨部分亦遲未完成審驗，伊公司與連
    帶保證廠商即被告昇機公司、長資公司自無從履約，故即使
    給付不完全，亦不可歸責於被告。且被告並無契約所定事由
    即另行招商由訴外人漢陽公司承辦，該部分所生的損害，亦
    不得請求損害賠償，且原告與訴外人漢陽公司間所訂後契約
    之標的物與原契約之標的物規格、品質、數量亦不相符，原
    告不得逕以支付予訴外人漢陽公司之價金與原告應支付予伊
    公司價金所生的差價，向伊公司請求損害賠償。原告之工程
    保留款至87年1 月份為止即有1,909,100 元，是原告稱無工
    程保留款顯非事實，依原契約第23條之約定，伊公司有3%之
    工程保留款得主張抵銷，以伊公司已核付金額3,546,812 以
    及已計價但尚未給付之84 ,835 元，合計原告已領取之工程
    款為3,631,647 元，而此數額為全部工程款的97% ，回除後
    之母金應為3,743,96 6元，3%保留款即為112,318 元，此部
    分之金額伊公司自得主張抵銷等語資為抗辯，並聲明：(一)原
    告之訴及假執行之聲請均駁回。(二)若受不利之判決，願提供
    現金或無記名可轉讓定期存單供擔保請准免為假執行。
四、本件被告昇機公司及長資公司均未於言詞辯論期日親自或依
    民事訴訟法之規定委任訴訟代理人到場，亦未提出書狀作何
    聲明或陳述。
五、兩造不爭執事項：(一)原告與被告華根公司所訂立原契約，係
    依據原告與業主間合約圖說施工。雙方約定：所有材料器具
    ，除由業主或原告提供外，概由被告華根公司購辦，並需經
    業主或原告主辦工程人員檢驗，認為合格者，方得使用。被
    告如逾規定期限尚未開工，或開工後工程進度遲緩，做輟無
    常，或工作能力薄弱、工程品質不良及工人機具設備不足時
    ，原告得解除契約，並得另行招標承辦。雙方並約定付款方
    法為「配合業主估驗量按95％計價，俟業主將估驗款撥到本
    中心後付款」。(二)原告於87年3 月9 日曾以被告華根公司履
    約遲緩為由，催請被告華根公司履約。(三)系爭契約總價為7,
    850,000 元，原告已依約給付其中3,546,812 元予被告華根
    公司，並另行墊付周轉金予被告華根公司2,161,794 元，並
    支付83,292元之利息，扣除上開已支付款項，原告的尾款應
    為2,058,102 元。原告另與訴外人漢陽公司簽約完成剩餘的
    工作，支付2,900,000 元的價款，較應支付被告華根公司尾
    款的多支付的差額為841,898 元。
六、原告與被告華根公司協議爭點如下：(一)原契約是否為承攬契
    約？(二)履約遲延是否合乎原契約第27條第2 款的約定？(三)訴
    外人漢陽公司所施工程部分是否為被告華根公司尚未完成部
    分？(四)被告華根公司主張之抵銷是否有理由？
（一）系爭契約是否為承攬契約？
   1、按以同一書面契約與相對人締約，同時執行兩截然劃分、
      互不牽連之業務範圍，為契約之聯立。而稱承攬者，謂當
      事人約定，一方為他方完成一定之工作，他方俟工作完成
      ，給付報酬之契約，又買賣者，謂
      當事人約定一方移轉財產權於他方，他方支付價金之契約
      ，民法第490 條第1 項、第345 條1 項分別定有明文。次
      按買賣乃法律行為，基於買賣取得不動產之所有權，非經
      登記不生效力，與承攬之定作人原始取得工作物所有權之
      情形不同。至所謂工作物供給契約，即工作物全部材料由
      承攬人供給者，如當事人之意思重在工作物財產權之移轉
      時，仍不失為買賣之一種，最高法院59年度台上字第1590
      號判例著有明文。
   2、經參以原契約之條文文義多記載「工程名稱」、「工程範
      圍」、「施工期限」、「工程變更」、「工程圖說」、「
      工程監督」、「工地管理」、「工地安全」、「工地清理
      」、「工程驗收」等語，均係就工程承攬事宜定其規範，
      且原契約所附之工程訂價單，亦載有「環保品管」及「勞
      工安全」項目，亦屬承攬等勞務契約的具體表現；又被告
      華根公司也施作部分埋設管線工程，此據原告所提與訴外
      人華根公司原契約之工程訂價單含有「接地銅棒3/4F*240
      cm含埋設管線」工程項目為證，被告華根公司於審理中復
      自承原契約施工部分為承攬契約（本院94年8 月31日言詞
      辯論筆錄參照），是原告與被告華根公司間所訂立之原契
      約，含有承攬契約性質，應堪認定。惟原契約所附工程訂
      價單項目均為五金工具工程項目，並載明「數量」、「單
      價」及「總價」等項，且原告所提出後契約亦有交貨單（
      原證二十九、三十）證人乙○○也於審理中證稱：「交貨
      都是經過我，本件應是五金買賣，被告華根五金公司提供
      五金給原告工地使用，合約內有規定交貨流程，只要我們
      一通知對方，他們則依工期交貨，有的五金工具部分要經
      過我們審驗再送業主審驗，材料部分則由我們自己審驗即
      可，每次交貨都要經過審驗，但工具（即備用工具）部分
      業主有要求要先送型錄、規格，要業主同意後才能送貨，
      每次他們送貨過來都由我驗收，我驗收但數量及規格是否
      符合都由業主自己簽收」等語（本院92年10月24日言詞辯
      論筆錄參照），亦足資證明原契約亦含有買賣契約之性質
      。然該買賣部分與前述施工承攬部分並無著重於所有權移
      轉，且並無明顯的相關性，參照前述意旨，原契約應屬買
      賣與承攬合訂於同一書面契約的契約聯立情形。
（二）履約遲延是否合乎系爭契約第27條第2 款的約定？
   1、按原契約之施工期限係自86年1 月27日至依業主規定期限
      內完成，為原契約第5 條所明定，而該業主所定期限台東
      的部分應為87年2 月13日，花蓮的部分應為同年3 月9 日
      ，亦經原告提出原告87年5 月6 日（87）高勞業三字第
      1079號函內載明：「依約台東應於八十七年二月二十三日
      、花蓮應於87年3 月9 日工程期限內完成送貨」，足供佐
      明。原告主張被告華根公司遲延交貨的事實，並據原告提
      出87年32月9 日存證信函及上開87年5 月6 日催告函件要
      求被告華根公司將所缺材料補齊等語為證，證人乙○○於
      審理中亦證稱：原契約期間有遇過一個颱風，將已完成施
      工部分破壞，有請被告華根公司再供應材料，但他們不願
      意等語情節相符。是被告關於買賣契約部分有遲延交貨的
      事實，應足認定。又原告亦將部分被告華根公司未完成施
      工部分，轉由訴外人漢陽公司承攬，已如前述，故被告華
      根公司關於承攬部分亦有遲延未完成給付的事實，是原告
      所主張被告華根公司遲延的事實堪認有據，應足認定。
   2、又原合約第27條第2 款約定：被告華根公司逾規定期限尚
      未開工，或開工後工程進行遲緩、作輟無常，或工作能力
      薄弱、工程品質不良及工人機具設備不足，原告得將本合
      約予以解除，並得以任何方式將全部或一部分工程另行招
      商承辦，或由甲方自辦，甲方因此所受之一切損失，乙方
      及其連帶保證人應負賠償責任等語。本件被告華根公司發
      生遲延履約的事實，既已如前述，依前開約定內容，原告
      自得將全部或一部分工程另行招商承辦。是原告嗣於87年9
      月29日將被告華根公司未依約履行部分，另與訴外人漢陽
      公司簽立新契約，以完成被告華根公司未完成部分，核屬
      與雙方約定意旨相符，亦足認定。
（三）訴外人漢陽公司所施工程部分是否為被告華根公司尚未完
      成部分？
      原告主張與漢陽公司所簽立之後契約，係被告華根公司未
      履行之項目。此據原告所提出原契約之訂購單及後契約之
      訂購單（原契約訂購單台東部分列於卷內原證二十一、花
      蓮部分為原證二十七，後契約台東部分原證二十二、花蓮
      部分為原證二十八，且後契約尚有訴外人漢陽公司交貨單
      台東部分為原證三十、花蓮為原證二十九）項目相互對照
      後大致符合，已堪佐明。其中關於兩訂購單不同處，亦經
      原告於審理中陳明：原契約訂價單「接地鋼棒」，加總後
      數量計274 支，與後契約訂價單係歸列為同一項次，數量
      亦為274 支，並無不同；原契約「預鑄高壓手孔蓋」所列
      數量為88座，後契約只列9 座，係因被告華根公司已交付
      79 座 ，尚有9 座未交貨，故後契約僅列9 座；原契約「
      新設通信Ａ型手孔座」所列數量為29座，但被告華根公司
      僅交付10座，而有19座未交付，因此後合約該項目亦僅列
      該短缺之19座數量，原契約訂價單「環保品管費」，原列
      300,000 元，而被告已申請計價其中26 2,919元，而原契
      約訂價單「勞工安全」項目，所列總價金額217,71 4元，
      被告亦已申請計價，因此，原告再與漢陽公司簽立後契約
      時，則無此項目等語，被告華根公司對於原告上開陳明內
      容及該兩契約訂購單大致相符的事實，均無爭執，是原告
      係為完成被告華根公司未履行部分訂立後契約，堪足認定
      。
   2、按因可歸責於債務人之事由，致為不完全給付者，債權人
      得依關於給付遲延或給付不能之規定行使其權利；又債務
      人遲延者，債權人得請求其賠償因遲延而生之損害，民法
      第227條第1 項、第231條第1 項定有明文。原告主張原契
      約總價為7,850,000 元，原告已依約給付其中3,546,812
      元予被告華根公司，並另行墊付周轉金予被告華根公司2,
      161,794 元，並支付83,292元之利息，扣除上開已支付款
      項，原告的尾款應為2,058,102 元。原告另與訴外人漢陽
      公司簽約完成剩餘的工作，支付2,900,000 元的價款，較
      應支付被告華根公司尾款的差額為841,898 元（0000000-
      0000000=841898），為兩造不爭執的事實，並據原告提出
      之原契約、後契約、現金轉帳傳票、分錄轉帳傳票、簽呈
      、及應收帳款明細表等在卷足稽，原告分別按被告華根公
      司及訴外人漢陽公司的履行部分交付價金，應認為真實。
      惟其中是否為原告因被告華根公司未完成給付，而另請訴
      外人漢陽公司履行致生的損害，茲依審理中兩造的爭執敘
      述如下：
   （1）「接地棒」項目：該項目固為訴外人漢陽公司所應給付
        的內容，為原告所提出施工地點為台東之訂購單（卷內
        原證21號）可資為憑，但被告華根公司業已給付的事實
        ，為證人乙○○於審理中證述：「被告有交付，數量我
        不記得，但使用這個東西的工程已結束」等語確實，此
        部分的支出自應扣除之。
   （2）「高水箱蹲式馬桶」、「電纜剝離器」項目：原告所提
        出之交貨單（原證三十）「高水箱蹲式馬桶」固已遭劃
        除，而「電纜剝離器」亦有劃除痕跡，然依原告所提後
        契約訂購單（原證二十二）該「高水箱蹲式馬桶」單價
        為5,200 元、「電纜剝離器」為8,500 元及「品保管理
        費及運費」130,862 元，合計金額為144,562 元, 若與
        交貨單（原證三十）扣除該3項目的其餘項目加總金額
        1,855,755 元相加，所得出的金額為2,000,317 元（
        144562+0000000=0000000），與原告所提出訴外人漢陽
        公司所開立台東地區後契約履行後所出具之發票金額分
        別為1,000,158 元、1,000,159 元相加後的金額即為2,
        000,317 元（0000000+0000000=0000000）相 符，足認
        於交貨單上的劃除痕跡，尚不能認為係訴外人漢陽公司
        未給付的部分，是被告華根公司以「高水箱蹲式馬桶」
        已被劃除，表示未交貨，不計入交貨總額，「電纜剝離
        器」亦有被劃除痕跡，因此該兩項應無交貨事實，應予
        剔除云云，並不足採。
   （3）「配管另件」項目：配管另件係指本件之「配管工程」
        所需之零配件而言，譬如管線銜接所需用到之彎頭、三
        通、塑脂油、五金等配件物料，業據原告陳明在卷，與
        證人乙○○所證稱：配管另件是一些雜物，沒有辦法確
        定有那些範圍等語相符，應堪認定，故原本即難列明明
        細。該細小零件既非特定交貨貨品，則應為承攬施工時
        所需的材料，應視承攬人工作所需而定其範圍，因承攬
        人的工作能力有所差別，不能如買賣契約般以單項計價
        ，更與前承攬人己履行的工程進度無關，是原告既已依
        後契約所訂價格支付予訴外人漢陽公司，訴外人漢陽公
        司所履行者又包含被告華根公司未完成的承攬施工部分
        已如前述，則該部分的計價應係出於承攬契約的性質所
        致，被告華根公司以工程進度已進行80% 為由，其至多
        僅能同意以原契約價20% 計算，並要求原告提出詳細明
        細，始得向其請求云云，尚屬無據，應不予採憑。
    綜上，原告因另請訴外人漢陽公司履行被告華根公司未履行
    部分，扣除原應給付被告華根公司的尾款，尚多支出841,89
    8 元，已如前述。然扣除被告華根公司已給付「接地棒」項
    目109,600 元，其實際多支出的費用為732,298 元，參照前
    揭規定，此部分之支出應為被告華根公司不完全給付所生的
    損害，原告主張被告華根公司應負損害賠償，應屬有據。
七、原告主張被告昇機公司、長資公司未負保證責任之事實，業
    據提出與其所述相符之原契約、存證信函2 件、切結書1 紙
    為證。被告昇機公司、長資公司就原告主張之事實，已於相
    當時期受合法之通知，於言詞辯論期日不到場，復未提出準
    備書狀爭執，則原告主張之事實，經本院之調查，堪信為真
    。又保證債務，除契約另有訂定外，包含主債務之利息、違
    約金、損害賠償及其他從屬於主債務之負擔，民法第739 條
    、第740 條亦分別定有明文；而連帶保證人因其明示與主債
    務人連帶清償，即應與主債務人負同一清償責任（最高法院
    69 年 度台上字第1924號判例參照），損害賠償債權係原債
    權的變形，則原告仍得就本件系爭損害賠償債權，同時或先
    後請求主債務人即被告華根公司或保證人即被告昇機公司、
    長資公司，或其全體，為全部或一部之給付。
八、從而原告基於債務不履行之法律關係，請求被告連帶給付73
    2,298 元，及被告華根公司自92年9 月5 日起，被告昇機公
    司、長資公司均自92年11月15日起，此有送達證書及新聞紙
    剪報所表示起訴狀繕本送達時可資為據，至清償日止，按年
    息5%計算之利息，洵屬有據，應予准許，逾此部分，為無理
    由，應予駁回。
九、原告與被告華根公司均陳明願供擔保，聲請宣告假執行或免
    為假執行，經核原告勝訴部分，合於法律規定，爰分別酌定
    相當之擔保金額宣告之；原告其餘假執行之聲請，因訴之駁
    回而失所依據，不予准許。
十、本件事證已臻明確，兩造其餘攻擊防禦方法，核與本件判決
    結果並無影響，茲不一一贅述，併此敘明。
十一、據上論結，原告之訴為一部有理由、一部無理由，依民事
      訴訟法第385 條第2 項、第79條、第85條第2 項，第390
      條第2 項、第392 條第2 項，判決如主文。
中    華    民    國    95    年    2     月  10     日
                  民事第五庭法  官  古振暉
正本係照原本作成。
如不服本判決，應於送達後20日內，向本院提出上訴狀並表明上
訴理由，如於本判決宣示後送達前提起上訴者，應於判決送達後
10日內補提上訴理由書（須附繕本）。
中    華    民    國    95    年    2     月  10     日
                            書記官  陳展榮


司法院資訊處製作；財團法人民間司法改革基金會備份。
